【裁判字號】    97,交上訴,138
【裁判日期】    981224
【裁判案由】    過失致死
【裁判全文】
臺灣高等法院刑事判決               97年度交上訴字第138號
上  訴  人
即  被  告  甲○○
選任辯護人  柯士斌律師
上列上訴人因過失致死案件，不服臺灣板橋地方法院97年度交訴
字第64號，中華民國97年6月20日第一審判決（起訴案號：臺灣
板橋地方法院檢察署96年度偵字第26312號及併案審理97年度偵
字第4119號），提起上訴，本院判決如下：
    主  文
上訴駁回。
    事  實
一、甲○○為勇源交通有限公司之營業貨運曳引車司機，為從事
    業務之人，於民國96年9月2日上午11時10分許，駕駛車牌號
    碼772-GZ號營業貨運曳引車，沿臺北縣新莊市○○路往中正
    路方向行駛，途經臺北縣新莊市○○路65之2號前，適有詹
    幃畯騎乘車牌號碼五HX-168號重型機車行駛在路旁，其明知
    駕駛人駕駛汽車，本應注意二車併行之間隔，而依當時之情
    狀，並無不能注意之情事，竟疏未注意及此，於超越詹幃畯
    所騎乘之機車時，其所駕曳引車右後輪擋泥板前端不慎擦撞
    右側由詹幃畯所騎乘機車，導致詹幃畯所駕機車往右前方失
    控左倒地，在觸及右側停置路旁之HN-9765號青綠色小客車
    後，復往左前回彈，再遭半聯結車之拖車右前輪擠壓，而使
    詹幃畯所騎乘之機車後車牌與後燈殼散落，機車並再被往右
    前帶，致詹幃畯人車倒地，受有開放性骨盆骨折等傷害，詹
    幃畯雖經緊急送醫救治，仍於96年9月2日下午2時許，因腹
    部鈍性傷導致低血量休克死亡。甲○○於肇事後，在其上開
    犯行未為任何有偵查犯罪職權之公務員已知悉前，向前來現
    場處理之警員承認為肇事人，自首而接受裁判。
二、案經被害人詹幃畯之父乙○○、母丙○○訴由臺北縣政府警
    察局新莊分局報請臺灣板橋地方法院檢察署檢察官偵查暨臺
    灣板橋地方法院檢察署檢察官自動檢舉偵查起訴。
    理  由
一、證據能力部分：
    按被告以外之人於審判外之言詞或書面陳述雖未合於刑事訴
    訟法第159條之1至第159條之4等規定，然經當事人於審判程
    序同意作為證據，法院審酌該言詞或書面陳述作成時之情況
    ，認為適當者，亦得作為證據；當事人、代理人或辯護人於
    法院調查證據時，知有刑事訴訟法第159條第1項不得作為證
    據之情形，而未於言詞辯論終結前聲明異議者，視為有上開
    同意，同法第159條之5定有明文。本判決下引之證據，當事
    人並未於言詞辯論終結前聲明異議，本院審酌下列證據，尚
    無違法取證之情形，認是依前開規定，均應認具證據能力。
二、訊據上訴人即被告甲○○坦認有於上揭時間，駕駛車號772
    -GZ號營業貨運曳引車行經上開路段，惟矢口否認有揭犯行
    ，辯稱：伊是正常路線行駛，是摩托車從後方撞擊，伊無過
    失云云。被告辯護人為被告辯稱：（1）由路邊停放之HN-
    9765號自小客車車體左側有撞刮痕跡，極可能乃機車欲超車
    ，通過被告行駛中貨車與路旁車輛時，因而擦刮到路旁車輛
    ，因反作用力往前滑倒肇事。（2）被告自警訊、偵查、審
    理均否認有超越機車行駛之情形，供稱機車擬自後穿越，擦
    撞到右後方前輪倒地，而衡諸被告曳引車車損狀況，車身完
    整，僅右側車身後方護欄之安全燈外防護欄因撞擊導致變形
    、右後輪第一輪上檔泥板有破損及刮擦痕，右後輪第一輪有
    破損及刮擦痕，並有現場照片及經證人丁○○證述明確，依
    種種跡證僅能認定機車在曳引機後方擦撞曳引車後輪肇事，
    而無被告超車之任何事證，且無證據可資認定被告有超車時
    未保持安全間隔之情事云云。經查：
（一）被害人詹幃畯因本件交通事故受有開放性骨盆骨折等傷害
      ，送長庚紀念醫院林口分院急救，而於同日十四時許，宣
      告不治死亡，業據檢察官督同檢驗員相驗明確，有診斷證
      明書、訊問筆錄、勘驗筆錄、檢驗報告書、相驗屍體證明
      書在卷可稽。此外，復有道路交通事故調查報告表（一）
      （二）、道路交通事故現場圖、交通事故現場草圖、交通
      事故補充資料表、現場及車損照片在卷可資佐證。
（二）依上開事故現場圖顯示，肇事地點位於新莊市○○路65-2
      號前。新樹路略呈東西向，往東、西向車道寬各3.3、3.5
      公尺，並有未標註寬度路肩。重型機車（5HX-168，詹幃
      畯）車頭朝南、呈左倒，跨停於往東向車道與路肩間，前
      輪緊靠路旁停放之小客車；車後2.9公尺處之車道遺有散
      落物，更上游3.0公尺處則有刮地痕長度0.6公尺，且走向
      呈車道往路邊（即西北→東南），起點距離車道邊線0.3
      公尺。半聯結車（772-GZ，甲○○駕駛）位於機車下游（
      東）25.8公尺處之往東車道上，車身右側前後距離車道邊
      線各0.5公尺（見96年度相字第1087號相驗卷第12頁道路
      交通事故現場圖）。復依現場與車損照片顯示：機車尾燈
      與大牌掉落，車身右側後端外殼破損（見96年度偵字第26
      312號偵查卷第52-53頁），比對現場機車大牌與燈殼碎片
      、短深刮地痕跡（見同上卷第43頁上），足認機車後端係
      倒地狀態遭聯結車輪胎壓擠而往右前彈所致，應非一般行
      駛中追撞所得造成，此與拖車右外側第一輪輪胎尖銳刮損
      狀態符合（見同上偵卷第71-73頁）。又曳引車右後輪擋
      泥板前端兩條明顯擦觸痕（見同上偵卷第47、48頁下），
      高度約95公分（見同上偵卷第61頁），經警方鑑識與機車
      之車頭高度具一致性（見同上卷第13頁97.1.8台北縣政府
      警察局現場勘察報告）。按『機車與其他車輛觸擊會因反
      作用力而往外彈離，即遠離兩車觸擊地點；且在若干距離
      後，機車才失控倒地，有可能在地面留下刮地痕跡，且以
      本身原運動方向加上推撞阻力之合成為其軌跡。』，參以
      機車往右前方失控之刮痕走向（見同卷第43頁下、第54頁
      ），應認機車曾經遭半聯結車之曳引車右後輪擋泥板前端
      觸擊，因而往右前方失控左倒地，在觸及右側停置路旁之
      HN-9765青綠色小客車（見本院卷第162-163頁）後往左前
      回彈，再遭半聯結車之拖車右前輪壓擠而使後車牌與後燈
      殼散落（參同前偵查卷第43頁上），機車並再被往右前帶
      ，直至停止。現場肇事點上游（西側）路面靠近車道邊線
      有局部鋪面修補痕跡（見同卷第41-43頁），依上開跡證
      ，應認本件事故之發生係被告駕駛半聯結車，超車時未保
      持安全間隔，擦撞右側並行被害人所駕之機車。
（三）被告雖辯稱係被害人擦撞路旁停放車號HN-9765號小客車
      致人車倒地云云。惟查，依現場處理警員拍攝被害人騎乘
      機車倒地之刮地痕照片顯示，依車行方向，刮地痕出現之
      位置係在路旁停放車號HN-9765號小客車之前方（見26312
      號偵查卷第43頁下方），是尚難認被害人所騎乘之機車係
      先擦撞到路旁停車而倒地。復查，設若被害人所騎乘機車
      行進中直接撞擊該HN-9765號小客車，撞擊點板金應該是
      向內凹陷，而不是僅產生刮痕，而現場照片顯示，上開車
      號HN-9765號小客車之車體僅有擦痕，並無明顯凹陷（見
      26312號偵查卷第43頁下方，本院卷第135頁上），被告所
      辯尚與現場跡證不符，自不足採。
（四）被告復辯稱伊並未超車，係被害人從後撞其右後車輪云云
      ，惟查，肇事地點新莊市○○路肇事之車道寬為3.3公尺
      ，被告之曳引車車寬2.5公尺，有道路交通現場圖可稽。
      被告所駕之車輛行駛在該路段僅餘80公分，扣除二側行車
      間隔，若肇事當時，被告駕車在前，實難認被害人之機車
      有足夠之空間可以超越被告所駕之曳引車；次查，依被害
      人車損照片及新莊分局現場勘查報告顯示，被害人機車側
      邊及後方車殼破損並脫落，車頭、左後視鏡及左側煞車把
      手有擦刮痕，車前導流板前方有破損及刮擦痕，左側有破
      損及擦刮痕，前車輪煞車線外翻且有刮擦痕，機車右側車
      殼後方及支撐架有破損及刮擦痕、尾部車殼鬆脫，依上開
      車損狀況，被害人機車尾部嚴重碎裂，車牌被扯裂，散落
      於地，但機車前方則尚完整，依上開車損狀況，亦難認係
      被害人之機車追撞被告之曳引車；再審酌被害人身體受傷
      狀況為：腹部、左腹部有擦傷、左腹股溝有廣面皮下瘀血
      、右腹側部有廣面皮下瘀血，骨盆腔骨呈骨折狀、腰部和
      臀部、骨氐部均有廣面擦挫傷、四肢多處擦傷、左膝前部
      有裂傷等情（見相字卷第43、44頁），若係被害人追撞被
      告車輛，何以被害人身體之傷勢集中於下半身，應認被害
      人係遭被告曳引車擠壓身體下半身所致，足認本件係被告
      超車後，未保持安全距離，其所駕曳引車右後輪擋泥板前
      端不慎擦撞右側由詹幃畯所騎乘機車，導致詹幃畯所駕機
      車往右前方失控左倒地，在觸及右側停置路旁之HN-9765
      號青綠色小客車後，復往左前回彈，再遭半聯結車之拖車
      右前輪擠壓，而使詹幃畯所騎乘之機車後車牌與後燈殼散
      落，否則何以被害人機車之前方車體狀況尚完整，而後方
      車損嚴重。至被告甲○○於警訊中陳稱略以：「...至肇
      事地時，我看右後方照後鏡，發現有一部機車在我後方外
      側，我想讓對方過，於是我往內側一點，過沒多久，我看
      到那部機車與我車發生擦撞（左邊手把部位與我後輪擦撞
      ），致人車倒地，...」、「我有看到對方（詹幃畯）是
      擦撞到我右側第三個輪子，當時對方往右邊倒地，我確定
      沒有壓到他。」（見相字卷第4頁96.9.2調查筆錄第一次
      、第7頁96.9.2調查筆錄第二次），復於偵查中陳稱略以
      ：「我從右方後照鏡看到有1台機車從我的曳引車與路旁
      停放的車輛中間穿過，按著他就撞到我右後方的前輪倒地
      ，...」（參相字卷第35頁96.9.3訊問筆錄），雖未提及
      超車之情節，惟查，本件被害人業已死亡，上開被告所述
      衡情非無避重就輕之可能，尚難以被告單方之陳述，而為
      有利於被告之認定。
（五）按汽車行駛時，駕駛人應注意注意二車併行之間隔，並隨
      時採取必要之安全措施。道路交通安全規則第94條第3項
      定有明文；被告駕車行駛，本應注意上開道路交通安全之
      規定，採取必要之安全措施行。本案認係被告駕駛營業半
      聯結車，超越時未保持安全間隔，致發生擦撞隨後被害人
      機車倒地碰撞路旁停車，再遭擠壓致被害人死亡，已如前
      述，且本件事故發生當時係日間、天候晴、路面乾燥無缺
      陷且視距良好無障礙物等情形觀之，無任何足令被告不能
      注意前揭有關道路交通安全規定之情事，其應注意能注意
      卻疏未注意以致肇事，被告就本件交通事故之發生自有過
      失無疑。且被告之過失與被害人受有傷害送醫不治而死亡
      間，有相當因果關係。
（六）本件經送台北縣車輛行車事故委員會鑑定結果認：「本案
      依照肇事地之路寬曳引車寬機車車寬和機車倒地第一次所
      留下刮地痕在路面上之位置（見刑卷Pl5、P29照片）研判
      甲○○駕駛營業半聯結車，超越時未保持安全間隔，致發
      生擦撞隨後機車倒地碰撞路旁停車打轉時，再遭輾壓（機
      車尾燈碎片處）致死之可能性較大。」（見本院卷第74頁
      ），上開認定關於輾壓部份，本院認係擠壓所造成，其餘
      認定與本院相同部分應屬可採。至本件經送台灣省車輛行
      車事故覆議鑑定委員會鑑定結果認無法研判被害人機車倒
      地實際原因（見本院卷第91頁），及國立交通大學鑑定結
      果認：「以下兩種情況均得導致本事故1.甲○○駕駛半聯
      結車，超車時未保持安全間隔，擦撞右側並行之機車。2.
      詹幃畯駕駛重型機車，右側超越半聯結車，因遇路旁停車
      ，且路面不整，而減速煞車不穩，偏左遭半聯結車之曳引
      車右後輪擋泥板擦撞。以現有卷附各項跡證尚無法進一步
      判析前述兩種情況何者為真。」惟本院認本件肇事原因為
      被告有過失，已詳如前述，上開國立交通大學鑑定認被害
      人駕駛重型機車，右側超越半聯結車，因遇路旁停車，且
      路面不整，而減速煞車不穩，偏左遭半聯結車之曳引車右
      後輪擋泥板擦撞之鑑定結果，應未參酌本件肇事車寬及車
      道寬度、被告及被害人車損狀況暨被害人身體受傷狀況等
      情節，本院認不可採，併此敘明。
（七）本件事證明確，被告犯行洵堪認定，應予依法論科。
三、核被告所為，係犯刑法第276條第2項之業務上過失致人於死
    罪。被告於車禍發生後，經警員據報前往現場處理時，在場
    並向前來處理之臺北縣政府警察局新莊分局交通分隊警員坦
    承肇事，而願接受裁判，有臺北縣政府警察局新莊分局道路
    交通事故案件肇事人自首情形紀錄表一紙在卷足憑，被告係
    對於未發覺之罪自首而受裁判，依刑法第62條前段之規定，
    減輕其刑。
四、原審適用刑法第276條第2項（原判決論罪欄已載明第276條
    第2項，法條欄誤繕為第276條第1項）、第62條前段等規定
    ，並審酌被告犯後於原審坦承犯行、非無悔意，然疏未遵守
    道路交通安全規則，終而肇事致被害人死亡，並經多次調解
    ，尚未與告訴人達成和解等一切情狀，量處有期徒刑7月，
    認事用法，核無違誤，量刑亦屬妥適，被告上訴意旨否認有
    過失犯行，為不可採，其上訴應予駁回。
據上論斷，應依刑事訴訟法第368條，判決如主文。
本案經檢察官張秋雲到庭執行職務。
中    華    民    國    98    年    12    月    24    日
                  刑事第六庭  審判長法  官  林堭儀
                                    法  官  張明松
                                    法  官  吳淑惠
以上正本證明與原本無異。
如不服本判決，應於收受送達後10日內向本院提出上訴書狀，其
未敘述上訴之理由者並得於提起上訴後10日內向本院補提理由書
（均須按他造當事人之人數附繕本）「切勿逕送上級法院」。
                                    書記官  陳雅加
中    華    民    國    98    年    12    月    30    日
附錄本案論罪科刑法條全文
中華民國刑法第276條
（過失致死罪）
因過失致人於死者，處 2 年以下有期徒刑、拘役或 2 千元以下
罰金。
從事業務之人，因業務上之過失犯前項之罪者，處 5 年以下有
期徒刑或拘役，得併科 3 千元以下罰金。


司法院資訊處製作；財團法人民間司法改革基金會備份。
